【裁判字號】    94,訴,599
【裁判日期】    950428
【裁判案由】    排除侵害等
【裁判全文】
臺灣板橋地方法院民事判決               94年度訴字第599號
原      告  丙○○
            戊○○
            丁○○
訴訟代理人  林秋松律師
被      告  甲○○
                        13 .
訴訟代理人  鍾凱勳律師
上列當事人間請求排除侵害等事件，經本院於中華民國95年4月
18日言詞辯論終結，判決如下：
    主      文
被告應將坐落臺北縣板橋市○○路56號4 樓頂如附圖所示斜線部
分面積七一點一八平方公尺加蓋建物拆除，騰空返還原告及其他
共有人全體。
訴訟費用由被告負擔。
    事實及理由
一、原告主張：
    (一)坐落臺北縣板橋市○○段1121地號土地（下稱系爭土地）
      為原告與乙○○（另成立訴訟上和解）等人所共有，其上
      建於民國64年間、門牌號碼為臺北縣板橋市○○路56號之
      4 層樓建物，自1 樓至4 樓各為乙○○（建號：板橋市○○段1276號）、原告丙○○（建號：板橋市○○段1277號
      ）、原告戊○○（建號：板橋市○○段1280號）、原告丁○○（建號：板橋市○○段1282號）區分所有。
    (二)被告原係上開56號4 樓房屋之區分所有權人及系爭土地之
      共有人，惟業於67年9 月間將該建物所有權及土地應有部
      分讓與第三人，並由原告丁○○輾轉於72年9 月14日取得
      之。原告丙○○、原告戊○○則分別於84年8 月4 日、83
      年11月28日取得上開建物之所有權。是被告就系爭土地及
      地上建物已無任何權利。
    (三)被告既非系爭土地之共有人，亦非上開建物之區分所有權
      人，復無何使用權源，竟未經原告之同意，於上開建物4
      樓頂樓搭蓋鐵皮屋（下稱系爭建物）居住，而無權占有系
      爭土地及上開建物4 樓頂，且有妨礙景觀及致生公共危險
      之虞，爰依民法第184 條、第767 條、第821 條之規定，
      請求被告拆除系爭違章建築，將系爭建物4 樓頂返還於原
      告及其他共有人全體。
    並聲明：被告應將坐落臺北縣板橋市○○路56號4樓頂如附
    圖所示斜線位置面積71.18平方公尺加蓋建物部分拆除，回
    復原狀，返還原告及其他共有人全體。
二、被告則以：按大法官解釋釋字第349 號，如後手知悉或可得
    而知有分管契約時，應受其拘束。上開56號1 至4 樓建物原
    始起造人為被告、乙○○、訴外人張阿省、張仁德4 兄弟，
    並於65年2 月12日簽訂「協議書」，就上開建物成立分管契
    約，約定4 樓頂之共有部分由被告專用，被告乃於同年在其
    上增建系爭建物。嗣原告先後取得上開建物2 至4 層房屋之
    所有權，衡情一般購買不動產時均會到場了解該標的之全貌
    ，則明顯可見系爭加蓋建物，自屬可得而知有分管契約存在
    ，合於上開大法官會議解釋之見解，是原告應受分管契約之
    拘束。況原告購買並遷入系爭建物至少十餘年，購買時既無
    異議，其後亦未曾為何反對表示，顯有容認被告使用系爭建
    物4 樓頂之意，應成立默示之分管契約。又居住多年另起事
    端，自不符公平誠信原則等語，資為抗辯。並聲明：原告之
    訴駁回。
三、查系爭土地上建有4 層建物，自1 樓至4 樓分別為乙○○、
    原告丙○○、原告戊○○、原告丁○○區分所有，各係於83
    年10月19日、84年8 月4 日、83年11月28日、72年9 月14日
    取得所有權。又系爭頂樓增建建物係於65年間建築完成，於
    原告購買上開區分所有建物時均已知悉系爭加蓋建物之存在
    ，且由被告使用之事實。並被告雖原為上開56號4 樓建物之
    區分所有權人暨系爭土地之共有人，但業於67年9 月間出讓
    上開建物及土地之所有權，惟仍繼續使用系爭加蓋建物之事
    實，有土地登記謄本2 份、建物登記謄本4 份、臺北縣政府
    建設局使用執照存根64年使字第2238號影本1 張、系爭建物
    4 樓頂照片3 張（參本院卷第6 至8 頁、第9 至12頁、第17
    頁、第20頁）為證，復為兩造所不爭執（本院94年5 月27日
    言詞辯論筆錄第2 頁），自堪信為真實。
四、本件原告主張其為系爭建物及系爭土地之所有權人，被告既
    非上開建物及土地之所有權人，亦無何使用權源，且未得原
    告同意，竟於系爭建物4樓頂搭蓋系爭加蓋建物而無權占有
    之，並有妨害景觀及造成公共危險之虞，請求被告拆除系爭
    加蓋建物並返還系爭建物4 樓頂等語，惟為被告所否認，抗
    辯：其與原告之前手即張阿省、甲○○、乙○○間，曾於65
    年2 月12日簽訂協議書，約定系爭建物4 樓頂之共有部分由
    被告專用之，原告買受系爭建物時既見系爭加蓋建物之存在
    ，應可得而知分管契約存在，依據大法官解釋釋字第349 號
    意旨，身為後手之原告亦應受分管契約之拘束等詞。則本件
    應審究之爭點厥為：被告與乙○○3 人是否有於65間成立分
    管契約，同意頂樓由被告分管使用？如是，原告是否應依大
    法官解釋釋字第349 號解釋之意旨，受該分管契約之拘束？
五、關於「被告與乙○○3 人是否有於65間成立分管契約，同意
    頂樓由被告分管使用？」之爭點部分：
    (一)按共有物分管契約者，係共有人就共有物之使用、收益或
      管理方法所訂定之契約，依民法第820 條第1 項規定，應
      由共有人全體共同協議訂定之。查上開建物之4 樓頂原為
      被告與乙○○等4 兄弟所共有，4 人於65年2 月12日簽訂
      協議書，其中就上開建物之4 樓頂約定：「今我兄弟張阿
      省、甲○○、張仁德、乙○○4 人同意將坐落於板橋市○○路56號之房屋及地做如下之分配：……伍樓部分：加建
      部分由4 兄弟共有，現約13坪，如任1 人出資修建使用，
      則扣除共有6 坪外，其餘由出資人暫先使用，至各兄弟間
      要求再分時，按時價坪數賠償出資人……。」之事實，業
      據提出協議書之影本1 份附於本院卷第68-71 頁可憑。參
      以乙○○於本件亦陳稱4 兄弟有訂立協議書，同意系爭建
      物4 樓頂給被告蓋房屋，因為被告先去裝潢，所以同意讓
      被告使用等語（本院94年5 月27日言詞辯論筆錄第2 頁）
      ，足認被告與乙○○4 兄弟間確有由被告使用系爭建物4
      樓頂共有部分之約定。系爭建物4 樓頂既屬共有部分，則
      共有人之4 兄弟前開同意被告專用之協議書，即該共有物
      之使用所訂定之分管契約，則被告抗辯原共有人間有分管
      契約乙情，應堪採信。
    (二)原告雖否認上開協議書之真正，並主張被告未曾告知協議
      書之存在，應不具真實性等語。惟觀諸該協議書，形式上
      有被告及乙○○等4 兄弟各自簽名並蓋章於文末，另核其
      內容係就上開建物全棟1 樓至系爭4 樓頂增建建物權利之
      歸屬詳盡約定之，並各約定內容亦與被告原分得系爭建物
      4 樓且長期使用系爭4 樓頂增建物之事實相符。且該協議
      書係於65年2 月12日訂立，亦與上開56號建物於64年11月
      24日完工核發使用執照之日期相近，無違常理，顯非臨訟
      偽造竄改而成，該協議書係屬真正，應可認定。原告空言
      否認爭執，不足採取。
六、關於「原告是否應依大法官解釋釋字第349 號之意旨，受該
    分管契約之拘束？」之爭點部分：
    (一)按以無權占有為原因，請求返還土地者，占有人對土地所
      有權存在之事實無爭執，而僅以非無權占有為抗辯者，土
      地所有權人對其土地被無權占有之事實無舉證責任，占有
      人自應就其取得占有係有正當權源之事實證明之。本件系
      爭4 樓頂為原告與乙○○所共有，為兩造所不爭執，依上
      開說明，自應由被告就其占有系爭土地之合法權源負舉證
      之責。被告就此雖抗辯：其原為上開56號4 樓建物之所有
      人，與張阿省、甲○○、乙○○3 人共有系爭4 樓頂建物
      ，並訂立分管協議書，同意該4 樓頂由被告使用，依大法
      官解釋釋字第349 號之意旨，原告應受該分管協議書之拘
      束等語，惟查，
      1.按最高法院48年度台上字第1065號判例，認為「共有人
        於與其他共有人定立共有分割或分管之特約後，縱將其
        應有部分讓與第三人，其分割或分管契約，對於受讓人
        仍繼續存在」，就維持法律秩序之安定性而言，固有其
        必要，惟應有部分之受讓人若不知悉有分管契約，亦無
        可得而知之情形，受讓人仍受讓與人所訂分管契約之拘
        束，有使善意第三人受不測損害之虞，與憲法保障人民
        財產權之意旨有違，首開判例在此範圍內，嗣後應不再
        援用，司法院大法官解釋釋字第349 號釋有明文。該號
        解釋理由書更明白揭示：「民法上之法律行為，有債權
        行為與物權行為，除法律有特別規定外，前者於特定人
        間發生法律上之效力，後者於以公示方法使第三人得知
        悉之狀態下，對任何第三人均發生法律上之效力。故動
        產以交付為公示方法，不動產以登記為公示方法，而以
        之作為權利取得喪失、變更之要件，以保護善意第三人
        。如其事實為第三人明知或可得而知，縱為債權契約，
        其契約內容仍非不得對第三人發生法律上之效力。最高
        法院48年度台上字第1065號判例，認為『共有人於與其
        他共有人訂立共有物分割或分管之特約後，縱將其應有
        部分讓與第三人，其分割或分管契約，對於受讓人仍繼
        續存在』，就維持法律秩序之安定性而言，固有其必要
        ，惟應有部分之受讓人若不知悉有分管契約，亦無可得
        而知之情形，受讓人仍受讓與人所訂分管契約之拘束，
        有使善意第三人受不測損害之虞，與憲法保障人民財產
        權之意旨有違，上述判例在此範圍內，嗣後應不再援用
        。」之意旨，足見如受讓人得經由某種公示之外觀事實
        而知悉或可得而知讓與人與標的物之占有人間，就標的
        物之使用，應有分管之約定存在，而得輕易查明時，其
        於交易過程中即無受不測損害之虞，此時該約定縱僅係
        債權契約，亦得例外發生如同物權契約般拘束第三人之
        效果。
      2.查被告與張阿省、張仁德、乙○○4 兄弟協議系爭頂樓
        由被告使用，就共有之頂樓固有成立由被告使用、收益
        管理之分管契約，惟被告嗣於67年9 月間將門牌號碼台
        北縣板橋市○○路56號4 樓房屋及坐落基地讓與洪慧芬
        ，因而喪失其對該4 樓頂共有物之共有人地位，自無從
        再依該分管契約主張有占有4 樓頂之正當權源，亦即，
        被告依上開分管契約就該4 樓頂共有部分之管理權，應
        於其出讓上開4 樓建物時，因共有人資格之喪失而歸於
        消滅。此與上開大法官解釋釋字第349 號意旨，係就共
        有人於與其他共有人訂立共有物分割或分管之特約後，
        將其應有部分讓與第三人，如受讓人明知或可得知悉該
        分割或分管契約之存在，其分割或分管契約，對於受讓
        人仍繼續存在之情形，認為共有人間原約定之分管狀態
        ，不因其中一共有人讓與應有部分而受影響之情形不同
        ，無從執為本件被告占有權源之認定。被告對系爭4 樓
        頂既無正當使用權源，則其執之拒絕拆除房屋，即屬無
        據。
    (二)又查，被告於67年9 月間將上開56號4 樓房屋讓與第三人
      後，即已非系爭4 樓頂共有部分之共有人，則縱原告於購
      買時，對頂樓由被告使用之狀況雖無異議，其後亦未曾為
      何反對表示，亦無從與被告成立默示之分管契約。又被告
      既無占有該4 樓頂共有部分之權利，則原告訴請其拆屋，
      即屬權利之正當行使，尚無不符公平誠信原則之情。被告
      抗辯：原告購買並遷入系爭建物至少十餘年，購買時既無
      異議，其後亦未曾為何反對表示，顯有容認被告使用系爭
      建物4 樓頂之意，應成立默示之分管契約。又原告居住多
      年另起事端，自不符公平誠信原則等語，不足採取。
七、綜上所述，被告就系爭4 樓頂建物既因讓與上開台北縣板橋
    市○○路56號4 樓房屋及坐落基地之所有權而喪失使用權源
    ，從而，原告主張被告無權占有，依民法第184 條、第767
    條及第821 條之規定，請求被告拆除系爭加蓋建物，將系爭
    4 樓頂建物返還於原告及其他共有人全體，為有理由，應予
    准許。
八、本件事證業臻明確，兩造其餘陳述及證據，經審認後認於判
    決結果並無影響，爰不一一論列，附此敘明。
九、結論：原告之訴為無理由，依民事訴訟法第78條，判決如主
    文。
中    華    民    國    95    年    4    月    28    日
                    民事第三庭  法  官  陳麗玲
以上正本係照原本作成
如對本判決上訴，須於判決送達後20日內向本院提出上訴狀
中    華    民    國    95    年    4    月    28    日
                                書記官  陳玉心


司法院資訊處製作；財團法人民間司法改革基金會備份。
